臺灣高等法院刑事裁定
111年度毒抗字第169號
抗  告  人  
即  被  告  游智和


上列抗告人即被告因違反毒品危害防制條例案件，不服臺灣新北
地方法院110年度毒聲字第2374號，中華民國110年12月20日所為
觀察、勒戒之裁定（聲請案號：臺灣新北地方檢察署110年度聲
觀字第2041號、110年度毒偵字第4698號），提起抗告，本院裁
定如下：
    主  文
抗告駁回。                                              
    理  由
一、原裁定意旨略以：抗告人即被告（下稱被告）甲○○基於施用
    第一級毒品之犯意，於民國110年2月24日8時5分許為警採尿
    時起回溯26小時內之某時，於不詳地點、以不詳方式，施用
    海洛因1次；復基於施用第二級毒品之犯意，於110年2月22
    日18時許，在新北市○○區○○路0巷0號住處內，以將甲基安非
    他命放置玻璃球吸食器內燒烤吸食煙霧之方式，施用甲基安
    非他命1次；嗣於同年月24日6時50分許，於上址住處內，因
    另案為警拘獲，並經其同意採集其尿液送驗，結果呈嗎啡、
    安非他命、甲基安非他命陽性反應等事實，業據被告於警詢
    時坦承不諱，且有勘察採證同意書、桃園市政府警察局桃園
    分局真實姓名與尿液、毒品編號對照表、台灣檢驗科技股份
    有限公司110年3月22日濫用藥物檢驗報告（檢體編號：D-00
    00000號）各1份在卷可稽，堪認被告確有施用第一級、第二
    級毒品之犯行。另被告雖供稱其係於施用甲基安非他命之同
    時、地，以針筒注射靜脈之方式施用海洛因，惟依行政院衛
    生署藥物食品檢驗局（後改制為衛生福利部食品藥物管理署
    ）81年9月8日藥檢壹字第8114885號函及行政院衛生署管制
    藥品管理局92年6月20日管檢字第0920004713號函所敘明之
    內容可知，一般人體施用海洛因後平均可檢出代謝物之時限
    約為26小時，又酵素免疫分析法屬免疫學分析原理，當其他
    藥物化學結構相近才可能引起偽陽性，氣相層析質譜儀法則
    係目前確認藥物篩結果時最常採用之確認方法，在良好的操
    作條件下，以氣相層析質譜儀法作藥物及其代謝物之定性及
    定量分析，均不致有偽陽性反應產生，是被告應係於為警採
    尿時起回溯26小時內之某時，有施用海洛因之事實。又被告
    雖曾因施用毒品案件，經原審法院以89年度毒聲字第6556號
    裁定送觀察、勒戒後，認有繼續施用毒品之傾向，再經原審
    法院以89年度毒聲字第6715號裁定令入戒治處所施以強制戒
    治，復以90年度毒聲字第3397號裁定停止戒治，於90年10月
    11日釋放出所，所餘戒治期間付保護管束，迄於90年11月20
    日期滿執行完畢，該案並經原審法院以90年度訴字第74號判
    決判處有期徒刑8月確定，於92年5月15日執行完畢，迄今並
    無再受觀察、勒戒或強制戒治等保安處分之執行，是被告本
    案犯行距其最近1次因犯施用毒品罪經強制戒治執行完畢日
    已逾3年，自應依再予被告適用觀察、勒戒之機會。復參以
    本案檢察官原欲對被告為附命完成戒癮治療緩起訴處分，然
    傳票寄至被告上揭住處，因未獲會晤本人亦無受領文書之同
    居人或受僱人，乃於110年8月19日送達至新北市政府警察局
    三峽分局鶯歌派出所以為寄存送達，被告於110年9月15日11
    時未按時到庭應訊等情，檢察官業於聲請書中敘明之，並認
    被告不適合為附命完成戒癮治療之緩起訴處分，故選擇向法
    院聲請裁定觀察、勒戒，經核與卷內事證相符，檢察官所為
    之裁量並無違背法令、事實認定有誤或有重大明顯裁量瑕疵
    之情事。從而檢察官聲請於法相符，應予准許，爰依毒品危
    害防制條例第20條第1項、第3項、觀察勒戒處分執行條例第
    3條第1項之規定，裁定被告應送勒戒處所觀察、勒戒，其期
    間不得逾2月等語。
二、抗告意旨略以：被告主張應依毒品危害防制條例第24條為附
    命完成戒癮治療之緩起訴處分；蓋觀察、勒戒係強制至勒戒
    所矯治，因而喪失人身自由、無法與家人一起生活、嚴重影
    響工作，戒癮治療則是讓無法定期到醫院拿藥的被告可以正
    常生活、工作也不會受到影響的矯治方式。被告已真心悔悟
    ，希望能有一次重新來過的機會，若再犯願受更嚴重之懲罰
    云云。
三、按於司法實務運作上，就所受理當事人或其相關人員的請求
    、聲明或聲請案，概不受其所用詞文拘束，亦即仍應尋繹其
    意涵，探求真意，而後依法律規定適切處理（最高法院105
    年度台抗字第408號裁定意旨參照）。本件被告就原審110年
    度毒聲字第2374號裁定提出抗告狀，除案號明顯誤載為「11
    1年度毒聲字第2374號」，由本院逕予更正即可外，另於理
    由陳稱係依毒品危害防制條例第20條之1規定聲請重新審理
    云云，然聲請重新審理之客體以「觀察、勒戒及強制戒治確
    定裁定」為限，被告提起本件抗告時，該觀察、勒戒裁定尚
    未確定，不得作為重新審理之對象，且審酌被告提出之理由
    ，係對原審上開令其入勒戒處所施以觀察勒戒之裁定表達不
    服之意，本於解釋意思表示應探求當事人真意，不得拘泥於
    所用辭句之法理，核其真意，應係依刑事訴訟法第403條第1
    項規定就法院裁定不符而提起抗告，先予敘明。
四、按犯毒品危害防制條例第10條之罪者，檢察官應聲請法院裁
    定，或少年法院（地方法院少年法庭）應先裁定，令被告或
    少年入勒戒處所觀察、勒戒，其期間不得逾2月；觀察、勒
    戒或強制戒治執行完畢釋放後，3年後再犯第10條之罪者，
    適用本條前2項之規定，毒品危害防制條例第20條第1項、第
    3項分別定有明文。又毒品危害防制條例第20條第3項規定中
    所謂「3年後再犯」，只要本次再犯（不論修正施行前、後
    ）距最近1次觀察、勒戒或強制戒治執行完畢釋放，已逾3年
    者，即該當之，不因其間有無犯第10條之罪經起訴、判刑或
    執行而受影響（最高法院109年度台上大字第3826號裁定、1
    09年度台上字第3826號判決意旨參照）。至毒品危害防制條
    例第20條、第24條規定對於「初犯」及「3年後再犯」毒癮
    治療方式，採行「觀察、勒戒」與「緩起訴之戒癮治療」並
    行之雙軌模式，並無「緩起訴之戒癮治療」應優先於「觀察
    、勒戒」之強制規定。且毒品危害防制條例規定之觀察、勒
    戒處分，係針對受處分人將來之危險所為預防、矯正措施之
    保安處分，目的係為斷絕施用毒品者之身癮及心癮，並屬強
    制規定。凡經檢察官聲請，法院亦僅得依法裁定令入勒戒處
    所執行觀察、勒戒，以查其是否仍有施用毒品傾向，並據以
    斷定幫助受處分人澈底戒毒之方法，尚無自由斟酌以其他方
    式替代之權，亦無因受處分人之個人因素而免予執行之餘地
    。檢察官選擇向法院聲請裁定令被告入勒戒處所接受觀察、
    勒戒，或對被告為附命完成戒癮治療之緩起訴處分，均屬立
    法者給予檢察官之職權，尚非得認係施用毒品者所享有之權
    利，或有依其意願選擇之餘地。
五、經查：
　㈠被告曾於上開時、地，施用第二級毒品甲基安他命1次及第一
    級毒品海洛因1次之犯罪事實，於施用甲基安非他命之部分
    ，業據被告於警詢時坦承不諱（見110年度毒偵字第2755號
    卷第8頁），而施用海洛因之部分，雖被告於警詢時供稱係
    與甲基安非他命於同時、地共同施用，惟原審法院業已詳述
    其依照行政院衛生福利部食品藥物管理署及行政院衛生署管
    制藥品管理局相關函文敘明之內容及法院職務上已知之事實
    ，認定被告之施用時間應係於110年2月24日8時5分許為警採
    尿時起回溯26小時內某時無誤；且被告為警查獲後經其同意
    所採集之尿液檢體，經送台灣檢驗科技股份有限公司以酵素
    免疫分析法初驗、氣相層析質譜儀法確認之結果，確呈安非
    他命、甲基安非他命及嗎啡陽性反應，有勘察採證同意書、
    桃園市政府警察局桃園分局真實姓名與尿液、毒品編號對照
    表及上開公司110年3月22日出具之濫用藥物檢驗報告（檢體
    編號：D-0000000號）在卷可憑（見110年度毒偵字第2755號
    卷第41、43、45頁）。是被告曾於上開時、地，施用甲基安
    他命1次及海洛因1次之事實，首堪認定。
　㈡又被告前因施用毒品案件，經原審法院以89年度毒聲字第655
    6號裁定送觀察、勒戒後，認有繼續施用毒品傾向，再經原
    審法院以89年度毒聲字第6715號裁定令入戒治處所施以強制
    戒治，嗣以90年度毒聲字第3397號裁定停止戒治，於90年10
    月11日釋放出所，所餘戒治期間付保護管束，迄於90年11月
    20日期滿執行完畢，該案並經原審法院以90年度訴字第74號
    判決判處有期徒刑8月確定，於92年5月15日執行完畢；且其
    嗣後雖曾因施用毒品案件，經法院判處罪刑並執行完畢，然
    迄未再受觀察、勒戒或強制戒治等情，有本院在監在押全國
    紀錄表及被告前案紀錄表等在卷可考(見原審卷第7頁、第9
    頁、第37頁、本院卷第23-24頁、第41-42頁)。是被告本案
    施用毒品犯行，距其最近1次觀察、勒戒執行完畢釋放即90
    年11月20日，已逾3年，核屬毒品危害防制條例條例第20條
    第3項所規定之「3年後再犯」。從而，原審依法核准檢察官
    聲請，裁定令被告入勒戒處所觀察、勒戒，於法自無不合。
　㈢再查，臺灣新北地方檢察署檢察官就被告本件施用毒品犯行
    ，曾指揮檢察事務官傳喚被告應於110年9月15日到庭，並於
    傳票備註：「本案被告有機會獲得緩起訴處分並接受戒癮治
    療程序，請務必攜帶身分證到庭，俾憑辨理緩起訴處分事宜
    」等語，嗣該傳票於110年8月19日送達被告之戶籍地（即新
    北市○○區○○路0巷0號，此地址與被告收受原裁定之送達證書
    及嗣後提出之抗告理由狀上所載地址亦相同〈見原審卷第45
    頁、本院卷第13頁〉），因未獲會晤本人，亦無受領文書之
    同居人或受僱人收受送達，而將之寄存於新北市政府警察局
    三峽分局鶯歌派出所，被告卻未遵期到場等情，有臺灣新北
    地方檢察署檢察官辦案進行單、臺灣新北地方檢察署送達證
    書暨點名單等附卷可稽（見110年度毒偵字第4698號卷第3、
    7、5頁）。依刑事訴訟法第62條準用民事訴訟法第138條第2
    項規定「寄存送達，自寄存之日起，經十日發生效力」，亦
    即上開傳票自110年8月29日發生送達效力，是檢察官已合法
    傳喚被告。然被告未依檢察官之傳喚按期到庭，亦未請假，
    則其未於上開偵查期日到場即難認有正當理由。復按「毒品
    戒癮治療實施辦法及完成治療認定標準」第4條第1項規定：
    「檢察官為附命完成戒癮治療之緩起訴處分前，應向被告說
    明緩起訴處分之應遵守事項，得其同意後，再指定其前往治
    療機構參加戒癮治療」，而本件如上所述，被告因無正當理
    由不到場，致檢察官無從向被告說明緩起訴處分之應遵守事
    項及取得被告同意，自屬欠缺前揭規定所定為緩起訴戒癮治
    療之要件。故此，檢察官於本件觀察勒戒聲請書內略以「被
    告經本署依法傳喚無故未到，無法進行戒癮治療」乙節，而
    向原審法院聲請對被告裁定送觀察、勒戒，以達戒癮處遇之
    目的，此實屬檢察官依法行使裁量權之範疇，且此裁量並無
    明顯裁量怠惰或濫用之情事。原審因而裁定准許檢察官之聲
    請，於法並無不合。
　㈣被告雖執前詞提起抗告，然觀察、勒戒處分，固然會在一定
    期間內，對被告之人身自由產生拘束，並影響其家庭生活，
    惟此係政府為幫助施用毒品者戒除毒癮、脫離毒品轄制所為
    之必要性措施，在手段與目的間之權衡均屬適當，無違比例
    原則，自亦難認檢察官本件聲請觀察勒戒之裁量，有何不當
    。又觀察、勒戒係屬用以矯治、預防行為人反社會性格，而
    具社會保安功能之保安處分，當無因行為人之個人因素而免
    予執行之理。是被告抗告意旨所稱喪失人身自由、無法與家
    人一起生活、嚴重影響生活等個人、工作或家庭等因素，均
    不足以作為免除觀察、勒戒之依據，而無理由。
六、綜上所述，檢察官審酌本件各情後，向原審聲請對被告為觀
    察、勒戒，尚難認其裁量有何違法或明顯失當之處。而原審
    依檢察官之聲請，裁定被告應送勒戒處所觀察、勒戒，經核
    其認事用法，並無違誤。被告猶執前詞提起本件抗告，指摘
    原裁定不當，並請求戒癮治療，為無理由，應予駁回。
據上論斷，應依刑事訴訟法第412條，裁定如主文。　
中　　華　　民　　國　　111 　年　　2 　　月　　24　　日
                  刑事第十六庭  審判長法　官  劉嶽承
                                      法　官  王耀興
                                      法　官  古瑞君
以上正本證明與原本無異。
不得再抗告。
                                      書記官  林君縈
中　　華　　民　　國　　111 　年　　2 　　月　　24　　日